【裁判字號】    97,保險,25
【裁判日期】    980831
【裁判案由】    給付保險金
【裁判全文】
臺灣臺南地方法院民事判決              97年度保險字第25號
原      告  甲○○
            乙○○○
共      同
訴訟代理人  黃昭雄律師
被      告  新光人壽保險股份有限公司
法定代理人  丙○○
訴訟代理人  戊○○
            黃訓章律師
上列當事人間請求給付保險金事件，經本院於民國98年8月19日
言詞辯論終結，判決如下：
    主  文
被告應給付原告甲○○、乙○○○各新台幣貳佰捌拾萬元及自民
國九十七年十二月二十六日起至清償日止，按年息百分之十計算
之利息。
訴訟費用新台幣伍萬陸仟肆佰肆拾元由被告負擔。
本判決於原告各以新台幣玖拾萬肆仟元為被告預供擔保後，得
假執行；被告各以新台幣貳佰捌拾萬元為原告預供擔保後，得免
為假執行。
  事實及理由
一、原告起訴主張：
（一）原告乙○○○，因被告之保險業務員丁○○主動以公司招
      待出遊且已多次遊說招攬之情形下，才同意自己當要保人
      ，以王宏瑋（原告之子）為被保險人，分別於民國（下同
      ）96年11月24日與被告訂立金好意投資型保險契約（保單
      號碼：QBOELWR0），以及於97年1月22日以王宏瑋為要保
      人兼被保險人，與被告訂立金萬利投資連結型保險契約（
      保單號碼：QBOF1KL6）。並衡以系爭保險契約係屬投資型
      保單，著眼於長久之獲利等情，設若懷疑本件要保人或被
      保險人係為了領取保險金而帶病投保者，應已不攻自破。
（二）系爭金好意投資型保險，其保險金額為新台幣500萬元；
      金萬利投資連結型保險，其保險金額為60萬元，兩個保險
      契約均係指定原告（即被保險人之父母）二人一同為受益
      人。嗣被保險人王宏瑋於96年11月間因腹痛就醫，並於97
      年2月27日至奇美醫院急診住院檢查後，原告始知悉王宏
      瑋罹患大腸癌，且腫瘤已經擴散無法切除。97年4月7日，
      王宏瑋住院期間，原告已先向被告申請另件醫療險之給付
      ，然被保險人王宏瑋仍於97年7月9日過世，原告強忍喪子
      之痛，向被告申請死亡理賠金。
（三）原告已經告知到場招攬及簽立保險契約之丁○○，有如前
      述，等同被告知悉，換言之，就書面詢問事項，被告簽約
      時即已知悉投保前曾經就醫之事，原告自無所謂違反告知
      義務之問題。
（四）退萬步言，若仍認為保單上被勾選否，是原告違反告知義
      務的話，則依鈞院函查被告於何時向奇美醫院函調病患王
      宏瑋之就診紀錄，奇美醫院第○五六八號函覆鈞院所示，
      證明被告確實第一次於97年4月21日即向奇美醫院函調被
      保險人王宏瑋之就診紀錄無誤；再依鈞院函查被告於何時
      向郭達霖診所函調病患王宏瑋之就診紀錄，而郭達霖診所
      之診斷證明書上明載：「新光人壽保險股份有限公司於民
      國97年5月2日持查詢同意書向本院申請王宏瑋該病人之診
      斷證明書乙份。」等語，另外，被告早於97年4月16日即
      向健保局調閱被保險人之就醫記錄等情，足證被告確實早
      已知悉被保險人王宏瑋投保前因腹痛多次至上揭兩醫療院
      所就醫之事，更是已經明確知悉系爭保單上之書面詢問：
      「最近二個月內是否曾因受傷或生病接受醫師治療、診斷
      或用藥？」，勾選不符之問題。
（五）按保險法第64條第2項但書規定：「但要保人證明危險的
      發生未基於其說明或未說明之事實時，不在此限。」等語
      ，由條文文義顯見此係要保人於危險發生後之抗辯權，是
      屬於要保人方面專有而得主張的權利，且必須由要保人證
      明，與保險公司之認定無關。而解除契約之行使，係屬保
      險人的單方行為，只要保險人認為要保人違反書面詢問事
      項，有未據實告知之情事時，即可發動解除契約之意思表
      示，而要保人若能證明危險的發生未基於其說明或未說明
      之事實，易言之，即舉證無所謂「因果關係」時，始有判
      斷保險人當初解除契約合不合法之問題。而本件原告係主
      張被告早在何時間點即可解除契約之問題，亦即何時起算
      解除契約之始點？何時即屬逾期？尚未抗辯有無因果關係
      之問題。最高法院81年台上字第2583號判決亦認為：「保
      險人之解除契約，並不以要保人未告知事項與被保險人之
      死因有因果關係為必要，此觀八十一年四月二十日修正前
      後保險法第六十四條條文規定自明。」（按：修正前並無
      前揭但書之規定）。
（六）故事實上，原告應無違反保險法第64條據實告知義務之規
      定，被告片面解除契約應不合法。再者，退萬步言，被告
      自承早在97年4月間，即知被保險人王宏瑋有大腸癌，再
      加上被保險人係於97年4月7日申請醫療險之給付，被告當
      時即理應有所查證，否則被告如何認定給付醫療險之保險
      金？且因王宏瑋住院及罹癌，經保險業務員告之，謂被告
      正在調查系爭兩張保單是否有帶病投保之情形，為此被保
      險人還簽授權書供被告調查，因而，被告於97年4月16日
      向健保局調閱被保險人之就醫記錄；又於97年5月2日向郭
      達霖診所調查被保險人病歷；另外於97年4月29日及97年8
      月23日向奇美醫院調閱被保險人病歷資料，顯見被告於97
      年4月16日已經知悉被保險人投保前曾至那些家醫院就診
      過，於97年5月2日已經知悉保險人因腹痛至郭達霖診所就
      醫等情，就被告片面單方之立場，早已經知悉違反書面詢
      問告知事項，卻於97年9月16日始發函解除契約，自已逾
      保險法第64條第3項前段規定之除斥期間，被告之解除權
      已經消滅，其發函解除契約，自不生解約之效力。
（七）論其實際，被告解除契約並無理由：
    １依被告於97年9月16日寄發存證信函予原告，內容所載解
      約理由謂被保險人於投保前二個月曾因腹水方面疾病接受
      醫師治療，然於投保時，對其書面詢問漏未告知云云；或
      依被告98年5月5日當庭所承解約理由：「大腸癌事故並不
      是我們解約的原因，是原告沒有據實告知我們，在投保之
      前死者就已經發生腹水。」；抑或被告於98年6月3日當庭
      所承：「解約原因就是沒有告知上述要保書被保險人告知
      事項1.的部份，如本院卷第35頁。」云者。
    ２惟查，原告實則並未違反告知義務，有如前述。且退萬步
      言，王宏瑋係於96年11月27日門診才排定同年12月3日做
      超音波檢查，有鈞院函調附卷之財團法人奇美醫院病歷可
      稽，亦有卷附（九八）奇醫字第一九七七號函附病情摘要
      可佐證（但原告否認有告知腹水及可能罹癌之事，此部分
      一直是原告與奇美醫院間之爭執所在，原告還對此有所不
      滿，曾經申訴與開協調會，是不能僅憑奇美醫院單方面主
      張已告知，即予採信。），故無論如何，任何人最早得知
      腹水之日期為96年12月3日之後，時間亦明顯在96年11月
      24日原告與被告訂立金好意投資型保險契約之後，是原告
      於投保系爭金好意投資型保險契約當時，即無被告片面所
      稱隱瞞知悉腹水一事，則被告依此理由解除該契約，顯然
      無理由。至於，另外一份97年1月22日金萬利投資連結型
      保險契約，其日期雖在12月3日做超音波檢查之後，但原
      告當時並不知悉腹水之事，卷附門診病歷縱使有記載，但
      那是院內文件，並不代表病患或家屬絕對知悉病歷上之記
      載，何況，解除該契約亦已逾除斥期間，有如前述，自不
      生解約之效力。
（八）需強調者，系爭原告所提出之解除契約案件回報表確實是
      被告公司人員所記載之文件，被告竟然也否認其真正，誠
      令遺憾。該回報表應係丁○○傳真給原告，因其上有記載
      原告公司的傳真號碼及FROM SKL字樣，此對照被告通知函
      亦載有FROM SKL，SKL是被告公司之英文簡寫，即知其真
      正。
（九）末按，細譯被告於98年6月19日答辯六狀所附呈出之最高
      法院88年台上字第412號判決內容，其之所以廢棄原判決
      發回更審，係認為保險人是否知有解除原因，應以其是否
      知悉被保險人於投保前有無患病及就診之情形以為斷，而
      被保險人於投保前究竟有無上開情形，並非僅以其於投保
      後有住院之事實即可推知。原審徒以保險契約要保申請書
      第十欄已記載保險人得向被保險人就醫之醫院查詢有關診
      療紀錄，及其已於85年11月間知悉被保險人（投保後）住
      院之事實，即認其解除契約已逾除斥期間，未免率斷等語
      。惟查，姑不論發回後原審如何判決結果，原告之主張與
      被廢棄發回之原審判決理由迥不相同。首先，本件被告確
      實已經函調很多病歷資料，乃不爭之事實，並非88年台上
      字第412號判決所指摘原審之徒以保險契約要保申請書第
      十欄已記載保險人得向被保險人就醫之醫院查詢有關診療
      紀錄而已；其次，本件原告主張的是被告早已知悉被保險
      人投保前就醫之事，並非88年台上字第412號判決所指摘
      原審之僅以知悉被保險人投保後住院之事實，所以，本件
      原告之主張完全乎應88年台上字第412號判決意旨，正是
      主張被告知悉被保險人於投保前患病及就診之情形，以茲
      主張被告解除契約已逾除斥期間，不生解約效力。並聲明
      ：１被告應給付原告每人各貳佰捌拾萬元，及自起訴狀繕
      本送達被告翌日起至清償日止，依年利率百分之十計算之
      利息。２訴訟費用由被告負擔。３原告願供擔保，請准宣
      告假執行。
二、被告則以：
（一）原告乙○○○及訴外人王宏瑋分別於96年11月24日及97年
      1月22日以訴外人王宏瑋為被保險人向被告投保系爭保險
      契約，但於投保時就被告書面詢問之應告知事項未據實告
      知，經被告察覺後，於97年9月間由被告解除系爭保險契
      約，故被告並無給付保險金之義務。本案系爭事故係訴外
      人王宏瑋因大腸癌併腹膜及骨頭移轉、雙側腎水腫併腎衰
      竭身故，而原告及訴外人王宏瑋於投保時，於要保書「被
      保險人告知事項」中，於「最近二個月內是否曾因受傷或
      生病接受醫師治療、診療或用藥」一項勾選「否」。經查
      ，訴外人王宏瑋於96年即因不明原因腹痛就醫，隨即檢查
      出有腹水。依奇美醫院98年1月22日（98）奇醫字第0408
      號函及隨函所附病歷資料，訴外人王宏瑋於96年投保前即
      因腹痛多次前往奇美醫院就醫及診療，且因非單純腹痛，
      原因待查，而於奇美醫院接受超音波等檢查，旋於96 年
      即檢查出有腹水、CEA指數異常（CEA係用以檢測大腸結腸
      癌之指數，訴外人王宏瑋之檢驗數值為109.96，標準值為
      5以下）及結腸惡性腫瘤疾病，但原告及訴外人王宏瑋於
      投保時均未告知曾多次因腹痛前往奇美醫院就診及檢查，
      亦未告知檢查結果為異常及有腹水等疾病，故被告據奇美
      醫院提供之病歷資料之記載，援引保險法第64條第2項之
      規定解除系爭保險契約實屬有據，自不待言。
（二）原告及訴外人王宏瑋非但於96年11月24日投保系爭金好意
      變額萬能壽險之時未告知被告訴外人王宏瑋於96年11月16
      日及96年11月23日至奇美醫院看診之結果為腹痛原因待查
      ，且於97年1月22日投保金萬利投資連結型保險前，訴外
      人王宏瑋除前述腹痛情形外，更有多項檢查均異常，如超
      音波檢查結果為有腹水，CEA指數異常飆高等，但原告及
      訴外人王宏瑋於97年1月22日投保金萬利投資連結型保險
      時非但未告知96年11月腹痛原因待查之就診紀錄，亦未告
      知96年11月、12月間於奇美醫院進行之多項檢查及其檢查
      結果，且未告知其96年於奇美醫院已檢查出有腹水等疾病
      ，而於要保書書面詢問之告知事項欄位內勾選為否，乃生
      本件糾紛，故被告援引保險法第64條規定予以解約洵屬有
      據。
（三）原告主張被告解除系爭保險契約已逾除斥期間，應由原告
      負舉證責任。
    １依最高法院81年度台上字第909號裁定之意旨：「保險法
      第64條第3項規定：『前項解除契約權，自保險人知有解
      除之原因後，經過一個月不行使而消滅。』所謂知有解除
      之原因之『知』，係指明知而言。如當事人間就『知』之
      時間有所爭執，應由要保人、被保險人或受益人，就保險
      人知悉在前之事實，負舉證責任」，故如原告主張被告解
      除系爭保險契約已逾除斥期間者，應由原告負舉證責任。
    ２依保險法第64條解除契約時，應以該解約事由與危險（事
      故）之發生有相關聯者為限，故除斥期間之起算即應自知
      有與危險之發生有關聯之事由（即解約事由）時始得起算
      。
（四）所謂知有解除原因之「解除原因」，依最高法院88年台上
      字第412號判決要旨：「保險人依保險法第64條第3項規定
      解除保險契約，固應自知有解除之原因後一月內為之。惟
      所謂『知有解除之原因』，依同法第2項規定，係指知悉
      要保人故意隱匿、或因過失遺漏、或為不實之說明而言。
      」亦即，要保人有保險法第64條第2項得被解約之情形時
      ，自保險人知悉有此解約原因之時起，起算除斥期間。換
      言之，遇有違反保險法第64條第1項據實告知義務之情形
      時，係於保險人知有與危險之發生有關聯之事由（即知有
      保險法第64條第2項所定事由）時，始起算除斥期間。
（五）本件系爭保險契約之解除原因係「投保前不明原因腹痛（
      原因待查）就醫未告知」及「腹水」，而前述解除原因被
      告確實係於收受97年8月25日（奇美醫院發文日期，非被
      告收受日期）97奇醫字第4541號奇美醫院保險專用病情摘
      要及病歷報告後始得知，故被告於得知後據以解除系爭保
      險契約並無違誤，亦顯未逾除斥期間。
（六）依奇美醫院98年2月4日（98）奇醫字第0568號函及郭達霖
      診所回覆予鈞院之病歷資料，被告解除系爭保險契約顯未
      逾除斥期間。
    １被告於97年4月間係因原告持相關病歷資料向被告申請85
      年及91年投保之防癌終身壽險等三件保險契約之醫療給付
      ，為確認原告所提之相關資料之真實性與正確性，乃向奇
      美醫院查證，奇美醫院並以97奇醫字第2279號奇美醫院保
      險專用病歷摘要表回覆被告，該摘要表內容係記載97年2
      月28日至97年3月25日間（投保後）訴外人王宏瑋於奇美
      醫院就診及手術之情形，此均為投保後之就醫情形，並非
      保險法第64條第1項所定之書面詢問事項之範圍，本與告
      知義務無關，且亦與本案所爭無涉；且該病歷摘要表並未
      記載訴外人王宏瑋於96年間（投保前）之就醫及罹病情形
      ，故被告於收受該病歷摘要表時自無從知悉訴外人王宏瑋
      96年（投保前）之就醫及罹病情形，乃屬當然。
    ２97年8月20日被告向奇美醫院函查訴外人王宏瑋之病歷資
      料，而被告此次函查奇美醫院係於97年8月25日（奇美醫
      院發文日期，非被告收受日期）以97奇醫字第4541號奇美
      醫院保險專用病情摘要回覆予被告，該病情摘要上記載訴
      外人王宏瑋96年間（即投保前）於奇美醫院之就醫及罹病
      情形，故被告係於收受奇美醫院此一病情摘要回覆後始知
      訴外人王宏瑋96年間之罹病及就醫情形，是被告知悉後於
      97年9月以存證信函通知原告解除系爭保險契約並未逾越
      除斥期間，乃屬當然。
    ３郭達霖診所關於訴外人王宏瑋之全部病歷及就診記錄為：
      「該病人王宏瑋於民國96年11月8日及11月12日因上腹痛
      至本院門診就醫；於96年11月16日因持續上腹痛未改善，
      要求開立轉診單，故因診斷疑急性胃炎，轉診至奇美醫院
      腸胃科門診進一步診治。」，則依前述診斷證明書之記載
      ，訴外人王宏瑋係因急性胃炎於該院就診，且別無其他診
      療之記載或描述，故縱令被告於97年5月間知悉郭達霖診
      所之診斷證明書，被告實無從自該診斷證明書上「急性胃
      炎」之記載得知其與本件系爭事故「大腸癌併腹膜及骨頭
      轉移、雙側腎水腫併腎衰竭」間有何關聯性，則被告如何
      以急性胃炎就醫未告知為由解除系爭保險契約（事實上被
      告並未、且並非以此為由解除系爭保險契約）；又依郭達
      霖診所診斷證明書之記載，該內容（急性胃炎）顯然無法
      證明被告因該診斷證明書即「明知」原告及訴外人王宏瑋
      於投保前有與本件系爭事故有關之「腹水」等疾病未告知
      。是被告本無從據郭達霖診所之病歷以解除系爭保險契約
      ，故自無所謂逾越除斥期間與否之問題，誠屬當然。
    ４原告謂被告取得中央健康保險局之就醫資料時即應起算除
      斥期間，顯係認事用法之錯誤，而不足採。原告迄今未曾
      舉證被告曾於何時取得中央健保局之資料，且縱令原告舉
      證證明被告於何時取得訴外人王宏瑋於中央健康保險局之
      就醫記錄，亦無從起算除斥期間。蓋所謂中央健康保險局
      之就醫記錄，係指「中央健康保險局保險對象門診就醫記
      錄明細表」，而該表概為「醫事機構代碼及簡稱」、「（
      病患）身份證號」、「（病患）姓名」、「（病患）出生
      日期」、「就醫日期」、「醫事機構電話及地址」等資料
      （此為中央健康保險局制式格式），並未記載就醫診療之
      內容（鈞院亦曾向中央健保局調取訴外人王宏瑋就醫紀錄
      ，應可知悉僅憑中央健保局之資料，根本無從知悉患有何
      病），故縱令被告有向中央健康保險局調取訴外人王宏瑋
      就醫紀錄，亦無從據此知悉其就醫事項及診療內容為何，
      且無從判斷何者係與本件系爭保險事故有關之就醫紀錄，
      換言之，被告顯然由中央健保局之資料無從「明知」訴外
      人有腹水或腹痛等疾病，自然無從解約，故自無從起算除
      斥期間。
（七）依奇美醫院98年4月17日98奇醫字第1977號函及所附奇美
      醫院法院專用病情摘要，被告解約顯有理由。
    １奇美醫院法院專用病情摘要：「．．．但仍懷疑是否有其
      他腹部疾病，如肝膽胰及大、小腸等的疾病的可能」，顯
      見被證四奇美醫院病情摘要之記載（腹痛原因待查）屬實
      ，但原告卻未將奇美醫院醫師之疑慮（懷疑是否有其他腹
      部疾病）告知，僅選擇性的表示胃鏡檢查正常，實有惡意
      隱匿之嫌，且對照往後事件之發展與結果，顯然確已嚴重
      影響被告之風險評估。
    ２奇美醫院法院專用病情摘要：「…予以做…腹部超音波檢
      查…但腹部超音波檢查發現有腹水現象，並不單純，隨告
      知病人」，顯見被告提出之被證三之超音波檢查報告屬實
      ，且奇美醫院並已告知病患知悉。再者，「發現有腹水現
      象，並不單純」等語，顯見有腹水現象本身即已代表身體
      之不健康，表示有某疾病纏身，乃引起腹水。是以檢查出
      有腹水，代表患者顯已患有疾病在身，則此顯然係重要之
      告知事項，並顯會影響保險人之風險評估，但原告及訴外
      人王宏瑋卻知情不告。
（八）奇美醫院法院專用病情摘要：「…予做詳細血液檢查，包
      括血色素、白血球、CEA（大腸癌指數）、大便常規檢查
      等，看有無貧血、感染或大腸癌等的情形（以上皆有可能
      引起腹水）」，顯見奇美醫院認為訴外人王宏瑋有腹水之
      原因可能為貧血、感染或大腸癌，是奇美醫院已有懷疑是
      否係大腸癌，不排除係大腸癌引起之可能，且就本件往後
      事件之發展與結果觀之，顯然即係因大腸癌所引起之腹水
      ；同時亦可佐證腹水為大腸癌伴隨之疾病之一，腹水與大
      腸癌死亡之結果顯有關聯，故被告據以解約顯屬有據。
（九）奇美醫院法院專用病情摘要：「96年12月12日發現CEA指
      數高達109.96（正常＜5），故懷疑是否有罹患大腸癌的
      可能，且告知病人」，顯見此時原告及訴外人王宏瑋已知
      其可能罹患大腸癌，故原告所謂其至97年3月始知訴外人
      王宏瑋患大腸癌等語顯有不實。
（十）奇美醫院法院專用病情摘要：「有告知宏偉有腹水情形，
      且告知可能有患大腸癌的可能」，顯示奇美醫院已高度懷
      疑訴外人王宏瑋之腹水現象係大腸癌所致，且奇美醫院已
      明確表明其「有告知宏偉有腹水情形」、「告知可能有患
      大腸癌的可能」，故原告所謂其與訴外人王宏瑋於被告解
      約前均不知有腹水云云顯係其捏造之不實主張。
（十一）原告謂其不知有腹水情形等語，應由原告舉證。
    １綜觀奇美醫院之病歷資料，訴外人王宏瑋於96年投保前即
      有不明原因之腹痛就醫之紀錄，且因腹痛原因待查而於奇
      美醫院接受超音波檢查，並檢查出有腹水等疾病，凡此均
      有奇美醫院提供之病歷可稽，原告雖辯稱其不知檢查結果
      （則顯已承認其未告知進行超音波檢查及未告知檢查結果
      為腹水），然通常情形下，於醫院門診、檢查，醫師均會
      告知為何不適、看診結果為何、為何要進行檢查、檢查後
      必會看檢查報告、醫生也會告知檢查結果為何，凡此均係
      常態事實，故原告既主張其不知檢查結果、不知門診情形
      、不知有異常等，則原告之主張顯係變態事實，自應由原
      告負舉證責任，原告迄今均毫無舉證。
    ２縱令訴外人王宏瑋曾於其他醫院就醫或曾中斷就醫，亦均
      不能否認其於奇美醫院檢查出有腹水之事實，其是否繼續
      於奇美醫院就醫係其選擇之自由，不能以此為藉口諉為不
      知有腹水疾病。
    ３況本件解除契約之事由係未告知投保前曾因腹痛（原因待
      查）就醫，及未告知投保前即於奇美醫院檢查出有腹水疾
      病，而非有大腸癌疾病未告知，是以縱其投保前不知罹患
      大腸癌，亦無礙於本件未據實告知投保前腹痛（原因待查
      ）就醫及檢查出有腹水之事實，故被告仍得解約，要無疑
      議。
    ４原告謂其於投保時已將訴外人王宏瑋腹痛就醫一事告知業
      務員，係業務員認為既然原告說醫師檢查為正常，則無須
      填載於要保書上云云，顯屬卸責之詞，蓋訴外人王宏瑋腹
      痛就醫之診斷結果係原因待查，並非一切正常，且醫院並
      安排進一步超音波等檢查，故縱令原告謂其有告知業務員
      等語為真，其所告知之內容依原告自述係一切正常，顯然
      與事實（原因待查）不符，則原告顯係刻意隱匿未將實情
      （腹痛原因待查）告知業務員，而以不實之陳述（醫師說
      正常）詐騙業務員，使業務員接受錯誤訊息，誤以為訴外
      人王宏瑋腹痛就醫結果一切正常，如此則原告以虛偽之陳
      述訛騙業務員顯然亦不能相當於已盡告知義務，反而益更
      彰顯原告確實未將腹痛就醫結果為原因待查之事實告知業
      務員。
    ５原告又謂奇美醫院並未將腹痛就醫結果有異常一事告知原
      告，原告一直以為訴外人王宏瑋身體健康，直至97年2月
      底突然病發，原告始知罹病。則原告既主張在97年2月底
      之前原告均不知訴外人王宏瑋身體有異，原告顯然於投保
      當時不可能有告訴業務員訴外人王宏瑋腹痛就醫結果有異
      常（原因待查），否則原告前述一直以為身體健康，不知
      有病云云之主張即不攻自破。換言之，原告前述有將腹痛
      就醫告知業務員之主張，顯然與其所謂不知訴外人王宏瑋
      身體有異之主張衝突且矛盾而無法並存，顯見原告所言不
      實，均係臨訟而為之詞。
    ６招攬系爭保險契約之業務員雖偶然得知訴外人王宏瑋曾於
      醫院照胃鏡，但此與原告及訴外人王宏瑋未告知投保前訴
      外人王宏瑋已多次因不明原因腹痛就醫並接受超音波檢查
      之事實無涉。
    ７另原告及訴外人王宏瑋既向業務員表示照胃鏡結果正常，
      則此結果正常之胃鏡檢查顯然與保險法第64條所定之解約
      條件不符，是被告本無法憑檢查結果正常之檢驗紀錄解除
      系爭契約。
（十二）原告何時得知訴外人王宏瑋確定罹患大腸癌與本件系爭
        保險契約之解約依據無關，蓋大腸癌並非本件解約事由
        ：
    １本件系爭保險契約之所以遭解約，係因原告及訴外人王宏
      瑋未告知「96年11月16日、96年11月23日（均為投保前）
      腸胃科門診，主訴：上腹痛，診斷：腹痛原因待查；腹部
      超音波：腹水」已如前述，而該等疾病與嗣後訴外人王宏
      瑋之死因「大腸癌併腹膜及骨頭轉移、雙側腎水腫併腎衰
      竭」有關，但原告及訴外人王宏瑋未告知被告前述就診紀
      錄，嚴重影響被告之危險評估，是被告乃據此解除系爭保
      險契約。
    ２被告解除系爭保險契約之依據係「96年11月16日、96年11
      月23日（均為投保前）腸胃科門診，主訴：上腹痛，診斷
      ：腹痛原因待查；腹部超音波：腹水」，與訴外人王宏瑋
      嗣後係於何時確認其係罹患大腸癌無關，故原告所謂其於
      97年2月27日始知訴外人王宏瑋罹患大腸癌云云，無論該
      主張真實與否，均顯與本件系爭保險契約解除之原因無關
      ，是原告自然無從以之否認其未據實告知「96年11月16日
      、96年11月23日（均為投保前）腸胃科門診，主訴：上腹
      痛，診斷：腹痛原因待查；腹部超音波：腹水」之事實；
      換言之，原告雖主張其於97年2、3月間始知訴外人王宏瑋
      為大腸癌末期，但大腸癌末期與本件系爭解約事由（不明
      原因腹痛、腹水）依病歷資料可知顯係前後不同階段之診
      療歷程，故縱令原告於97年2、3月間始確認訴外人王宏瑋
      所罹係大腸癌之末期，亦與在此之前訴外人王宏瑋即被診
      斷出有不明原因腹痛及腹水之事實無涉，亦即縱令原告於
      97年2、3月間始確認訴外人王宏瑋係大腸癌末期，但原告
      於此之前顯係已明知訴外人王宏瑋於96年11月16日、96
      年11月23日（均為投保前）於奇美醫院進行腸胃科門診，
      主訴：上腹痛，醫師診斷為：腹痛原因待查，並明知奇美
      醫院安排王宏瑋進行超音波檢查，且明知檢查結果為腹水
      ，但卻於各該事實發生後、投保系爭保險契約時隻字未提
      。
（十三）原告自承確實有因腹痛就醫、確實有進行超音波檢查，
        且未告知被告其進行超音波檢查，亦未將超音波檢查結
        果告知被告，是原告顯已明確違反保險法第64條所定之
        據實告知義務誠屬當然，且此等事實於系爭保險契約簽
        訂之時即已發生且確定，與嗣後（保險契約成立後）訴
        外人王宏瑋經診斷確認為大腸癌末期之事實無關，蓋二
        者本係不同時點、不同內容之事實等語資為抗辯。並聲
        明：１原告之訴及假執行之聲請均駁回。２願供擔保，
        請准免予假執行。
三、兩造不爭執事項：（本院卷，第176~177頁）
（一）原告乙○○○經被告業務員丁○○招攬以自己為要保人，
      死者王宏瑋（原告之子）為被保險人，於96年11月24日與
      被告訂立金好意投資型保險契約（保單號碼：QBOELWRO）
      ，以及於97年1月22日以王宏瑋為要保人兼被保險人，與
      被告訂立金萬利投資連結型保險契約（保單號碼：QBOF1K
      L6）。
（二）系爭金好意投資型保單，其保險金額為500萬元，金萬利
      投資連結型保險，其保險金額為60萬元，兩個保險契約均
      係指定原告二人一同為受益人。
（三）嗣被保險人王宏瑋於96年11月間因腹痛就醫，並於97年2
      月27日至奇美醫院急診住院檢查。並於97年7月9日死亡，
      死亡原因為大腸癌併腹膜及骨頭轉移雙側腎水腫併腎
      衰竭。
（四）97年4月7日王宏瑋住院期間，原告已先向被告申請另件醫
      療險之給付。
（五）原告於96年11月24日簽訂保險契約之前二個月內，被保險
      人王宏瑋因腹痛於96年11月8日及96年11月12日於住家附
      近郭達霖診所就醫，96年11月16日、96年11月23日、96年
      11月27日、96年12月3日、96年12月4日、96年12月12日，
      至奇美醫院就診及檢查。
（六）王宏瑋於96年11月24日及97年1月22日簽約當時對於最
      近二個月內是否曾因受傷或生病接受醫師診療、診療或用
      藥過去一年是否曾因患有下列疾病，而接受醫師治療、
      診療或用藥過去二年內是否曾因接受健康檢查有異常情
      形而被建議接受其他檢查或治療過去五年內是否曾因患
      有下列疾病，而接受醫師治療、診療或用藥過去五年內
      ，是否曾因受傷或生病住院治療七日以上目前身體機能
      狀況是否有失明、聾啞及言語、咀嚼、四肢機能障害、智
      能障礙（外表無法明顯判斷者），各項均勾選“否”。
（七）財團法人奇美醫院98年4月17日（98）奇醫字第1977號函
      所附病情摘要「病患王宏瑋先生於96年11月27日因腹部仍
      悶痛不適，來院看回診因病人於郭樂明醫師處，以做過胃
      鏡檢查，結果為正常，但仍懷疑有其他腹部之疾病，如肝
      膽胰及大、小腸等疾病的可能，故予以再做肝功能及腹部
      超音波檢查，後發現肝膽正常，但腹部超音波發現有腹水
      現象並不單純，隨告知病人務必要再來回診，後宏瑋於96
      年12月4日再來看診，隨再給予作詳細血液檢查，包括血
      紅素、白血球、CEA（大腸癌指數），大便常規檢查等，
      看有無貧血、感染或大腸癌等的情形（以上皆有可能引起
      腹水，當時只知有腹水，無法確定是大腸癌引起），後宏
      瑋於96年12月12日再來看診，發現CEA 高達109.96（正常
      小於5），故懷疑是否有罹患大腸癌的可能且告知病人，
      故再予以安排大腸癌的檢查，宏瑋有去安排要做大腸鏡檢
      查，但並沒有再來作大腸鏡的檢查，也沒有再來回診，是
      有告知宏瑋有腹水情形，且告知可能有罹患大腸癌的可能
      ，但宏瑋沒有接受大腸鏡的檢查，也沒有再來看診，以致
      無法確實告知有罹患大腸癌的情形。
（八）被告於97年9月16日寄發存證信函予原告，內容略稱被保
      險人於投保前二個月曾因腹水方面疾病接受醫師治療，然
      於投保時，對其書面詢問漏未告知，致未能正確評估危險
      而予承保，爰依保險契約條款約定及保險法第64條之規定
      ，解除上開金好意與金萬利兩個保險契約等語。
（九）以上事實，有原告提出之新光人壽金萬利投資連結保單條
      款、戶籍謄本、通知函、理賠給付明細表、死亡證明書、
      被告解約之台北郵局第5034號存證信函（本院卷，第
      10~19 頁）、被告提出之金好意變額萬能壽險要保書、金
      萬利投資連結型保險要保書、奇美醫院病報告及保險專用
      病情摘要（本院卷，第34~59頁）、提供資料請求書、理
      賠申請書（本院卷，第239~241頁）為證，復為兩造所不
      爭，堪信為真實。
四、本件經協商並簡化爭點，確認兩造爭執事項如下：（本院卷
    ，第177頁）
（一）被告何時知悉原告及王宏瑋於要保書書面詢問事項據實告
      知事項未據實告知？
（二）被告於97年9月16日發函解除系爭保險契約是否已逾保險
      法第64條第二項規定之一個月之除斥期間？
五、茲就上開兩造爭執事項，分述本院得心證理由如下：
（一）被告何時知悉原告及王宏瑋於要保書書面詢問事項據實告
      知事項未據實告知？
  １(1)按「訂立保險契約時，要保人對於保險人之書面詢問，應
      據實說明。要保人故意隱匿，或因過失遺漏，或不實之說
      明，足以變更或減少保險人對於危險之估計者，保險人得
      解除契約；其危險發生後亦同，保險法第64條第1、2項定
      有明文。查本件被保險人王宏瑋曾於「96年11月16日、96
      年11月23日至奇美醫院腸胃科門診，主訴上腹痛，診斷腹
      痛原因待查」，有奇美醫院保險專用病情摘要可稽（本院
      卷，第59頁），又「於96年11月27日因腹部仍悶痛不適，
      來（奇美醫）院看回診。因病人於郭樂明醫師處，已做過
      胃鏡檢查結果為正常，但仍懷疑是否有其他腹部疾病，如
      肝膽胰及大、小腸等的疾病的可能，故予以再做肝功能及
      腹部超音波檢查，後發現肝膽正常，但腹部超音波發現有
      腹水現象，並不單純，遂告知病人務必要再來門診，後宏
      瑋於96年12月4日再來看診，遂再給予做詳細血液檢查，
      包括血色素、白血球、CEA（大腸癌指數）、大便常規檢
      查等，看有無貧血、感染或大腸癌等的情形（以上皆有可
      能引起腹水，當時只知有腹水，無法確定是大腸癌引起）
      ，後宏瑋於96年12月12日再來看診，發現CEA高達109.96
      （正常小於5），故懷疑是否有罹患大腸癌的可能，且告
      知病人，故再予以安排大腸鏡的檢查，宏瑋有去安排要做
      大腸鏡檢查，但並沒有再做大腸鏡的檢查，也沒有再來看
      門診；是有告知宏瑋有腹水情形，且告知可能有罹患大腸
      癌的可能，但宏瑋沒接受大腸鏡的檢查，也沒再來看診，
      以致無法確實告知有罹患大腸癌的情形。」等情，亦有98
      年4月17日（九八）奇醫字第1977號函及附件可參（本院
      卷，第148~149頁），並有98年1月23日九八奇醫字第0408
      號函及所附王宏瑋病歷一份可佐，另被保險人王宏瑋於96
      年11月8日及11月12日因上腹痛至郭達霖診所門診就醫，
      於96年11月16日因持續上腹痛未改善，要求開立轉診單，
      故因診斷疑急性胃炎，轉診至奇美醫院腸胃科門診進一步
      診治，亦有郭達霖家庭醫學科診所所附診斷證明及病歷摘
      要可考（本院卷，第82~83頁），是以王宏瑋曾於96年11
      月8日及96年11月12日於住家附近郭達霖診所就醫，96年
      11月16日、96年11月23日、96年11月27日、96年12月3日
      、96年12月4日、96年12月12日至奇美醫院就診及檢查，
      惟要保人即被保險人王宏瑋於96年11月24日及97年1月22
      日簽立系爭保險契約當時對於「最近二個月內是否曾因
      受傷或生病接受醫師診療、診療或用藥過去一年是否曾
      因患有下列疾病，而接受醫師治療、診療或用藥過去二
      年內是否曾因接受健康檢查有異常情形而被建議接受其他
      檢查或治療過去五年內是否曾因患有下列疾病，而接受
      醫師治療、診療或用藥過去五年內，是否曾因受傷或生
      病住院治療七日以上目前身體機能狀況是否有失明、聾
      啞及言語、咀嚼、四肢機能障害、智能障礙（外表無法明
      顯判斷者）」各項均勾選“否”，有要保書上之被保險人
      告知事項欄可參（本院卷，第55頁），並為原告所不爭，
      已如上開兩造不爭執事項（六），要保人即被保險人於投
      保前應已知悉其腹痛就醫之情事，其於被告書面詢問時，
      竟未據實以告，顯已違反據實告知義務至明。
    (2)原告雖主張：投保前就醫之事，簽約當時即有告知被告保
      險業務員丁○○，並非漏未告知云云，並舉解除契約案件
      回報表記載之招攬過程：「．．．在投保期間招攬人僅知
      被保險人因腹痛前往就診，因懷疑壓力大，導致胃痛且並
      無任何住院治療之情況，乃至簽約入金時皆無任何異狀」
      、單位意見：「該客戶年僅27歲且非自動投保且並無附加
      任何之醫療險顯示客戶並不知其狀況，因此單位對於解除
      契約之決定無法完全贊同。」等語為據（本院卷，第136
      頁），惟該案件回報表，被告公司之承辦主任陳莉露證稱
      ：沒有看過該案件回報表，亦不知單位意見是何人所寫等
      語（本院卷，第107頁），證人即本件保險契約之業務員
      丁○○證稱：「我也不知道有回報表」、「我從來沒有碰
      過回報表的事情，我不知道案件回報表是否我們公司」等
      語（本院卷，第105頁），且該案件回報表，並無被告公
      司及承辦人蓋用印章或簽名，是何種情況下，由何人所填
      具，其目的為何，無從查悉，自不能據以作為王宏瑋未違
      反據實告知義務之唯一證據。
    (3)證人丁○○復證稱：「（死者有去奇美醫院作超音波檢查
      ，你在招攬保單的時候，原告有跟妳說過死者有去做過超
      音波檢查嗎？）無。（你知道死者在奇美醫院超音波檢查
      ，是有腹水嗎？）我不知道。（你知道死者身體，有疾病
      的時候是何時？）是在他住院回家，我跟主任去關心才知
      道原因。．．．是投保之後。（投保之前你都不知道死者
      身體有怎麼樣的疾病嗎？）我只知道他有照胃鏡，其餘的
      都不知道。」（本院卷，第106頁），是以證人丁○○在
      投保時僅知王宏瑋曾照過胃鏡，並不知王宏瑋曾經腹痛就
      醫及照胃鏡之事，原告主張保險業務員係被告之使用人或
      代理人，本件業務員丁○○知悉王宏瑋曾經腹痛就醫之事
      ，王宏瑋共未違反告知義務云云，並無可採。
    (4)原告復主張王宏瑋根本不知罹患癌症，為此原告極為不滿
      ，還曾向醫院申訴云云，惟本件要保人王宏瑋所違反者乃
      未據實告知就醫、檢查及治療等事情，要與其是否未據實
      罹癌一節無涉，自與原告是否知悉王宏瑋罹癌無關，原告
      主張根本不知罹患癌症，非未盡告知之義務云云，亦無可
      採。
  ２次查，被告以系爭保險契約係王宏瑋「投保前不明原因腹痛
    （原因待查）就醫未告知」及「腹水」，因而發函原告通知
    解除契約，而前述解除原因，被告確實係於收受97年8月25
    日（奇美醫院發文日期，非被告收受日期）97奇醫字第4541
    號奇美醫院保險專用病情摘要（本院卷，第59頁，被證四）
    及病歷報告（本院卷，第58頁, 被證三）後始得知云云，惟
    查：被保險人王宏瑋因罹患大腸癌，曾於97年2月29日在奇
    美醫院作腫瘤切除手術，有奇美醫院病歷可稽，因王宏瑋曾
    向被告投保其他醫療保險，乃於97年4月7日向被告公司申請
    大腸癌之住院及醫療費用理賠，此為兩造所不爭（本院卷，
    第309頁，第1行），被告為明瞭王宏瑋病情，確認是否確實
    罹患大腸癌（本院卷，第309頁，第10行），遂於97年4月21
    日函調王宏瑋之就診紀錄，有奇美醫院98年2月4日98奇醫字
    第0568號函可參（本院卷，第90頁），則被告對於王宏瑋曾
    於96年11月16日、96年11月23日、96年11月27日、96年12月
    3 日、96年12月4日、96年12月12日至奇美醫院就診及檢查
    紀錄，應知之甚詳，被告乃又於97年4月29日向奇美醫院函
    調王宏瑋之病況，奇美醫院以97年5月1日函97奇醫字第2279
    號告以「主訴：腹痛。住院診斷:1 大腸癌2人工血管置放」
    ，有奇美醫院保險專用病歷摘要表可稽（本院卷，第122頁
    ），被告亦自承其於97年4月間知王宏瑋罹患大腸癌之事，
    此有本院98年5月5日言詞辯論筆錄可稽（本院卷，第175頁
    背面），因而有97年4月21日函調王宏瑋就診紀錄及97年4月
    29日向奇美醫院進一步函調王宏瑋之病況之舉。
  ３王宏瑋於96年11月24日及97年1月22日簽約當時對於最近
    二個月內是否曾因受傷或生病接受醫師診療、診療或用藥
    過去一年是否曾因患有下列疾病，而接受醫師治療、診療或
    用藥過去二年內是否曾因接受健康檢查有異常情形而被建
    議接受其他檢查或治療過去五年內是否曾因患有下列疾病
    ，而接受醫師治療、診療或用藥等項均填否，又依奇美醫院
    以97年5月1日97奇醫字第2279號回函，明確告以「主訴：腹
    痛。住院診斷:1 大腸癌2人工血管置放」，已如上述，被告
    為從事醫療保險之公司，就醫療事項中關乎就要保人是否帶
    病投保，其准否投保拒保，並與其理賠、事業盈虧有關之病
    症，應知之甚詳，且無不關切而進一步查證之理。被告自承
    於97年5月5日接獲97奇醫字第2279號回函（本院卷，第311
    頁倒1行），是以被告於97年5月5日接獲上開奇美醫院回函
    ，即應對王宏瑋因大腸癌所引起之腹痛疾病先前在奇美醫院
    之就醫紀錄，已有所知，亦即確知王宏瑋未據實告知，違反
    告知義務之情事。被告抗辯：「本件系爭保險契約之解除原
    因係「投保前不明原因腹痛（原因待查）就醫未告知」及「
    腹水」，而前述解除原因，被告確實係於收受97年8月25日
    97 奇醫字第4541號奇美醫院保險專用病情摘要（本院卷，
    第59 頁）及病歷報告（本院卷，第58頁）後始得知云云，
    並無可採。
（二）被告於97年9月16日發函解除系爭保險契約是否已逾保險
      法第64條第二項規定之一個月之除斥期間？
  １按自保險人知有解除之原因後，經過一個月不行使而消滅；
    或契約訂立後經過二年，即有可以解除之原因，亦不得解除
    契約，保險法第64條第3項定有明文。又契約解除權之行使
    ，僅須有解除權之一方，以意思表示向他方為之，其於訴狀
    為此意思表示者，於訴狀送達他方時發生效力（最高法院32
    年上字第2180號判例參照）。本件依上所述，被告於接獲奇
    美醫院97年5月1日回函時即同年5月5日知王宏瑋違反據實告
    知義務。被告以王宏瑋違反據實告知義務，於97年9月16日
    以台北郵局存證信函第5034號存證信函解除保險契約，此距
    其知悉之97年5月5日已逾一個月除斥期間，無論何時原告收
    受該存證信函，依前揭法條規定，均不生解除契約效力。
  ２王宏瑋就本件保險契約雖有違反據實告知義務，但被告解除
    保險契約已逾一個月之除斥期間，不生解除契約效力，系爭
    保險契約應仍有效。原告二人為系爭保險契約之受益人，有
    要保書可稽。從而原告本於該保險契約請求被告就被保險人
    王宏瑋已發生之事故為理賠，即屬有據。本件契約若未經解
    除，依據系爭保險契約，被告應各賠付原告280萬元一節，
    亦據被告自承在卷（本院卷，第175頁背面）。原告主張依
    保險契約請求被告賠償原告各280萬元之保險金，即非無據
    。
  ３保險人應於要保人或被保險人交齊證明文件後，於約定期限
    內給付賠償金額。無約定期限者，應於接到通知後十五日內
    給付之。保險人因可歸責於自己之事由致未在前項規定期限
    內為給付者，應給付遲延利息年利一分，保險法第34條定有
    明文。查本件原告於97年7月18日交齊證明文件向被告申請
    理賠，被告於同年月23日收受，有兩造不爭之理賠申請書之
    送件日期欄記載及收件日期章可參（本院卷，第333頁），
    惟被告拒絕理賠，並於97年9月16日發函解除系爭保險契約
    ，則原告依上開保險法第34條之規定，請求被告給付原告各
    280萬元及自起訴狀繕本送達翌日（即97年12月26日）起至
    清償日止，按年息百分之十計算之利息，即屬正當，而應准
    許。
六、綜上所述，原告二人本保險契約法律關係，請求被告各給付
    280萬元，及自97年12月26日起，至清償日止，按週年利率
    10%計算之利息，即屬正當。
七、兩造陳明願供擔保請為宣告假執行或免為假執行，經核均與
    規定相符，爰分別酌定相當之擔保金額予以宣告。
八、本件事證已臻明確，兩造其餘主張與舉證，經審酌核與判決
    結果不生影響，爰不逐一論述，併此敘明。
九、本件訴訟費用為56,440元（裁判費56,440元），爰依民事訴
    訟法第87條第1項裁判如主文所示。
十、據上論結，本件原告之訴為有理由，依民事訴訟法第87條第
    1項、第78條、第390條第2項，判決如主文。
中    華    民    國    98    年    8     月    31    日
                  民事第一庭    法  官
以上正本，係照原本作成。
如對本判決上訴，須於判決送達後20日內向本院提出上訴狀。
中    華    民    國    98    年    8     月    31    日
                                書記官  蘇玟心


司法院資訊處製作；財團法人民間司法改革基金會備份。
